臺灣桃園地方法院民事判決
110年度訴字第647號
原      告  姚誠祥  
訴訟代理人  高宥棋  
            林珪嬪律師
被      告  呂美玲  
            褚水源  
共      同
訴訟代理人  李怡卿律師
上列當事人間請求排除侵害等事件，於民國111年6月20日辯論終
結，本院判決如下：
    主      文
一、被告褚水源、呂美玲應將桃園市○○區○○段○○○○○地號土地上
    如附圖編號I所示部分清空。
二、原告其餘之訴駁回。
三、訴訟費用由被告褚水源、呂美玲負擔四分之一，餘由原告負
    擔。
    事實及理由
壹、程序部分：
    按訴狀送達後，原告不得將原訴變更或追加他訴，但擴張或
    減縮應受判決事項之聲明者，不在此限，民事訴訟法第255
    條第1項第3款定有明文。查原告起訴時之聲明為：「被告應
    將坐落桃園市○○區○○段000○0地號土地（下稱系爭土地）上
    之鐵捲門拆除，並將系爭土地清空返還予全體共有人。」（
    見本院卷第4頁）；嗣原告於民國110年10月25日於本院言詞
    辯論期日變更訴之聲明為：「被告應將系爭土地上如附圖編
    號F所示之鐵捲門拆除，並將如附圖編號I所示之部分清空、
    如附圖編號E所示通道上之物品移除，返還予全體共有人。
    」（見本院卷第239頁）；核原告上開變更，屬擴張應受判
    決事項之聲明，於法並無不合，應予准許。
貳、實體部分：
一、原告主張：
　㈠原告於109年2月7日購入喜來屋社區中編號B6之房屋（即門牌
    號碼桃園市○○區○○○街000號之房地），並於同年3月4日完成
    所有權移轉登記，而被告褚水源、呂美玲夫妻2人亦為喜來
    屋社區之住戶，其等分別編號B8、B9房屋（即門牌號碼為桃
    園市○○區○○○街0○0○0○0號房地）之屋主。而桃園市○○區○○段
    000○0地號土地（即系爭土地）為喜來屋社區之建築基地，
    兩造均為共有人之一，詎被告竟未經全體共有人同意，即在
    通往系爭土地之出入口加設鐵捲門，阻絕其他住戶進出，且
    於系爭土地停滿機車，並堆放資源回收及廢棄物，致原告及
    其他共有人無法使用系爭土地，甚至還2度引發火災，影響
    原告及其他共有人對系爭土地之權利甚鉅。
　㈡而喜來屋社區之建築執照、圖說並未標示約定專用部分，且
    住戶規約亦未約定專用之記載，區分所有權人第一次會議紀
    錄亦未提及有約定專用之情形。且依公寓大廈管理條例第15
    條之規定，縱被告對系爭土地有約定專用權存在，惟使用系
    爭土地時，仍不得裝設鐵捲門，方符合通廊、通道之使用目
    的、性質及構造。為此，爰依民法第767條第1項、第821條
    之規定，提起本件訴訟等語。並聲明：如上開變更後之聲明
    所載。
二、被告則以：　　
　㈠喜來屋社區係訴外人鼎巨建設有限公司（下稱鼎巨公司）所
    興建，其於建築規劃時將被告2人所購置B8、B9房屋所坐落
    之基地即桃園市○○區○○段00000000000地號土地（下以730-7
    地號土地、730-8地號土地分稱）分割成必須經由系爭土地
    方得通往馬路之袋地，且全社區亦僅有B8、B9住戶須經由系
    爭土地方得通往馬路，故鼎巨公司於銷售時即與各承購人約
    明「730-3地號（即系爭土地）係供B8、B9作為通廊即通道
    使用，由建商依法令約定專用於本社區B8、B9戶」，並載明
    於契約之批明事項中。且被告2人於95年10月13日交屋取得
    房屋，當時鼎巨公司即將730-3地號交予被告2人占有管理，
    其他共有人對此均未有爭執，顯見被告與共有人間有分管協
    議存在。
　㈡又原告所有之B6房屋及其所持有系爭土地之應有部分100分之
    15，原為建商鼎巨公司所有，於97年8月27日出售予訴外人
    黃玲倫，嗣後又於100年、103年間轉讓，最終由原告於109
    年取得，而鼎巨公司為系爭土地之共有人時，既曾與被告2
    人及其他共有人約明系爭土地由被告2人分管取得，並將系
    爭土地交由被告2人實際管理使用，且原告於取得之時亦已
    知悉被告2人之占有使用狀況，則原告應受既存之分管契約
    所拘束。
　㈢縱認本件被告與其他共有人間未有明示之分管契約存在，然
    被告2人自95年即占有管理使用系爭土地，且鐵捲門亦自始
    存在，其他共有人均未有干涉，是認本件亦有默示分管契約
    存在。
　㈣況被告2人之進出均須經過系爭土地，否則無其他對外道路，
    如將系爭土地返還於其他共有人，將致被告2人無法通行於
    對外道路，而原告並無使用系爭土地之必要，竟無視分管之
    約定，提起本件訴訟實有權利濫用之嫌等語資為抗辯。並聲
    明：原告之訴駁回。　　
三、經查，原告主張其為B6房屋之屋主，被告褚水源、呂美玲分
    別為B8、B9房屋之屋主，系爭土地為喜來屋社區B區全體住
    戶所共有，而被告2人有占用系爭土地上如附圖編號E、F、I
    所示之部分，且為如附圖編號F所示鐵捲門之所有權人等情
    ，為被告所不爭執（見本院卷第136頁、第240頁），是此部
    分之事實，堪先認定。　　　　
四、本院之判斷：
　㈠被告2人依系爭土地共有人間之默示分管協議，得將系爭土地
    作為通廊、通道專用。
　1.系爭土地之共有人間就系爭土地之使用，並無明示之分管契
    約存在。
　⑴經查，系爭土地是由喜來屋社區編號B1、B2、B3、B5、B6、B
    7、B8、B9之住戶所共有，為兩造所不爭執（見本院卷第334
    頁），而就系爭土地之使用，喜來屋社區之規約並未有相關
    約定，從喜來屋社區之建造執照、使用執造申請資料中，亦
    查無相關記載等情，為被告所自承（見本院卷第241頁、第3
    34頁），是尚難認喜來屋社區之住戶就系爭土地有何明示之
    分管契約存在。
　⑵被告雖抗辯從鼎巨公司於銷售時即與各承購人約明「本社區7
    30-3地號係供B8、B9戶作為通廊及通道使用，由建商依法令
    約定專用於本社區B8、B9戶」，並載明於契約之批明事項中
    ，足認系爭土地之共有人間就被告使用系爭土地已有分管契
    約存在云云。然按公寓大廈之買賣，建商與各承購戶分別約
    定，該公寓大廈之共用部分或其基地之空地由特定共有人使
    用者，除別有規定外，應認共有人間已合意成立分管契約（
    最高法院91年度台上字第2477號判決意旨參照）；從上可知
    ，必須是建商與「各承購戶」均有分別約定將公寓大廈基地
    之空地由特定共有人使用之情形，始足認住戶間就系爭土地
    有分管契約存在。查本件鼎巨公司於出售喜來屋房屋編號B1
    、B2、B3、B8、B9之房屋時，雖均有於買賣契約上載明「本
    社區730-3地號係供B8、B9戶作為通廊、通道使用，由乙方
    （即鼎巨公司）依法令約定專用予本社區B8、B9戶」等相同
    意旨之記載，業據被告提出鼎巨公司與B1、B2、B3、B8、B9
    住戶之買賣契約為憑（見本院卷第103至119頁），惟就鼎巨
    公司於銷售B5、B6、B7房屋時，其等之買賣契約上是否亦有
    相類之記載乙節，被告並未提出相關證據作為佐證，則自難
    認系爭土地之共有人（即喜來屋社區B區之全體住戶）有因
    建商銷售時於各承購戶間之約定而達成分管契約之情形，故
    被告此部分之抗辯，並非可採。
　2.系爭土地之共有人間，就被告2人專用系爭土地作為通廊、
    通道一事，有默示分管契約存在。
　⑴經查，鼎巨公司與B1、B2、B3、B8、B9住戶之買賣契約中均
    有明確約定「系爭土地應供B8、B9住戶作為通廊、通道專用
    」乙節，已如前述，是可知在系爭土地之共有人中，至少B1
    、B2、B3之住戶對於B8、B9住戶專用系爭土地作為通廊、通
    道一事，已有明示同意之情形。
　⑵而觀諸喜來屋社區使用執照建築圖編號A2-1圖面（見本院卷
    第421頁），可知該社區之B區住戶中，僅有B8、B9住戶必須
    經由系爭土地才能通往社區外之道路；而建商於B8、B9住戶
    經由系爭土地通往社區外道路之通道處即如附圖編號E、F、
    G之位置，乃登記有桃園市○○區○○段0000○號建物（下稱1958
    建號建物），該建物之現況為通道及雨遮，其上並有如附圖
    編號F所示之鐵捲門（下稱系爭鐵捲門），有附圖為憑；而1
    958建物乃經規劃為B8、B9住戶（即被告2人）之共有部分，
    應有部分為各2分之1，有建物所有權狀可佐（見本院卷第12
    1至122頁），是可知僅有B8、B9住戶有使用該建物之權限；
    又依證人即喜來屋社區B1之住戶林長樂於本院具結證稱：系
    爭鐵捲門是建商蓋好時就裝好了，鐵捲門是用遙控器開啟，
    一開始是B8、B9住戶才有，第一次所有住戶一起開會的時候
    ，因為我是第一屆的主委，平時都在家裡，所以B8、B9住戶
    就將遙控器交給我保管，如果有人要進入維修電信和第四台
    設備，就知道要來我這邊拿遙控器等語（見本院卷第337至3
    39頁），足認除了有維修需求之情況之外，平常亦僅有B8、
    B9之住戶享有管領系爭鐵捲門開關之權限；而從上述喜來屋
    社區之建商對於1958建物所有權之分配、系爭鐵捲門之設置
    及遙控器之交付對象，可徵建商於喜來屋社區興建之初，即
    有意將系爭土地規劃由B8、B9住戶作為通廊、通道專用，其
    他住戶並無使用之權限。
　⑶再參以證人林長樂亦具結證稱：我從95年建商興建完後就搬
    進去B1房屋居住，系爭土地之使用權是屬於B8、B9住戶的，
    當初我跟建商所簽的買賣契約是寫通廊即法定空地是給B8、
    B9住戶專用，但是裡面有電信的設備，社區如果有要修繕，
    B8、B9住戶不得拒絕，1958建號也是歸B8、B9住戶共有，當
    初建商就是這樣跟我們說的，1958建號是通廊車道，會使用
    到的也只有B8、B9住戶，所以從交屋到現在都是他們在使用
    ，所有住戶第一次開會的時候，建商有說通廊和車道是B8、
    B9住戶使用，在我居住於喜來屋社區的數年間，對於被告2
    人使用系爭土地、1958建號及裝設鐵捲門一事，沒有住戶表
    示過反對意見，95年到現在，通廊及空地的使用方式都沒有
    變更過等語（見本院卷第330至342頁），更可徵喜來屋社區
    之住戶至少從95年以來，對於B8、B9住戶實際上將系爭土地
    作為通廊、通道專用之情形，確有默示同意之情形甚明。
　⑷綜上，足認系爭土地之共有人即喜來屋社區B區之全體住戶間
    ，對於B8、B9住戶即被告2人系爭土地作為通廊、通道專用
    一事，確有默示分管契約存在。　　
　㈡原告應受上開默示分管契約之拘束。　　　　
　1.按民法第818條規定各共有人按其應有部分，對於共有物之
    全部，有使用、收益之權。故共有人全體就共有物之全部劃
    定範圍，各自使用特定之共有物者，為共有物之分管契約。
    共有人於分管範圍，對於共有物有使用收益之權，即非無權
    占有；又公寓大廈共有人已按分管契約占有共有物之特定部
    分，他共有人嗣後將其應有部分讓與第三人，除有特別情事
    外，其受讓人對於分管契約之存在，通常即有可得而知之情
    形，而應受分管契約之拘束（最高法院79年度台上字第2336
    號、91年度台上字第2477號、98年度台上字第633號判決要
    旨參照）　
　2.經查，系爭土地之共有人即喜來屋社區B區之全體住戶，對
    於B8、B9住戶即被告2人系爭土地作為通廊、通道專用一事
    有默示分管契約存在，業經本院認定如前。而原告乃於109
    年3月4日因購買B6房屋，並受讓系爭土地之應有部分，有土
    地登記謄本可參（見本院卷第51頁），當時被告2人至少已
    從95年開始占用系爭土地作為通廊、通道使用，依前開實務
    見解，除有特別情事外，原告對於分管契約之存在，通常即
    有可得而知之情形存在；況原告於本院審理中亦自陳：購屋
    前有到喜來屋社區看屋過2次，當時鐵捲門是開的等語（見
    本院卷第335頁)，顯見原告對於系爭土地上之1958建號有設
    置系爭鐵捲門一事，已有所知悉，則其對於系爭鐵捲門以內
    之範圍為B8、B9住戶占有使用之情事，自當屬可得而知；而
    原告於此情形下，仍購買B6房屋而成為系爭土地之共有人，
    則原告自應受系爭土地共有人間上開默示分管契約之拘束，
    堪以認定。
　㈢原告請求被告將系爭土地如附圖編號I所示之部分清空，為有
    理由；請求被告將如附圖編號F所示之鐵捲門拆除、如附圖
    編號E所示通道上之物品移除、將系爭土地返還予全體共有
    人，為無理由。
　1.按「所有人對於無權占有或侵奪其所有物者，得請求返還之
    。對於妨害其所有權者，得請求除去之。有妨害其所有權之
    虞者，得請求防止之」、「各共有人對於第三人，得就共有
    物之全部為本於所有權之請求。但回復共有物之請求，僅得
    為共有人全體之利益為之」，民法第767條第1項、第821條
    分別定有明文。
　2.原告請求被告將如附圖編號I所示部分清空部分：　
　  經查，被告確有於系爭土地上如附圖編號I所示之空地放置2
    台機車、2個洗手台、1個鐵架及數個盆栽和雜物等情，有本
    院110年8月10日勘驗筆錄及現場照片可參（見本院卷第203
    至205頁、第213至215頁）；而系爭土地之共有人間固有允
    許被告2人將系爭土地作為通廊、通道專用之默示分管契約
    存在，已如前述，惟被告上開於系爭土地上擅自堆放物品之
    行為，顯與共有人間之分管契約所約定作為「通廊、通道」
    使用之情形不合，是認被告於系爭土地上堆放物品，並無法
    律上之正當權源，且已妨害到系爭土地共有人之所有權，故
    原告本於共有人之地位，請求被告將如附圖編號I所示部分
    清空，即屬有據。　
　3.原告請求被告將如附圖編號E所示通道上之物品移除、將如
    附圖編號F所示之鐵捲門拆除部分：　　　　　　　　
　⑴經查，如附圖編號E、F、G部分為1958建號建物之範圍，其現
    況為地面鋪有磁磚、有天花板、兩面有牆、另一面設置有鐵
    捲門等情，有附圖及現場照片可參（見本院卷第209頁），
    足認1958建號建物為一有獨立所有權之建物；又該1958建號
    建物既係登記於被告2人名下、僅由被告2人共有之合法建物
    ，而卷內並無事證足認喜來屋社區之共有人有將該建物約定
    為全體住戶共用之情形，則被告對於該建物即享有任意使用
    之權利，他人無從干涉；從而，被告2人雖有在該建物上如
    附圖編號E所示部分堆放雜物，並設置如附圖編號F所示之鐵
    捲門，有本院110年8月10日勘驗筆錄及現場照片可參（見本
    院卷第203至205頁、第213至215頁），然此乃屬被告2人本
    於其對1958建物所有權之行使，原告既非1958建號建物之所
    有權人，自不得請求被告將其上物品移除、鐵捲門拆除。
　⑵原告雖主張：被告設置系爭鐵捲門，導致其無法進入系爭土
    地就B6房屋後方之花台澆花或清洗其房屋後方之窗戶，對其
    權利有所侵害云云。然查，系爭土地既業經全體共有人默示
    同意由被告2人作為通廊、通道專用，則系爭鐵捲門之設置
    ，只要不影響被告2人作為通廊、通道使用之目的，即難謂
    有何不當之處；原告雖因系爭鐵捲門之設置而無法自由進入
    系爭土地澆花或清洗窗戶，然該默示分管契約既為原告購買
    前即已存在，且為原告可得而知之事，則原告於購買B6房屋
    後，自應受該默示分管契約之拘束而接受該現狀，不得再以
    其自身權利受到影響為由，請求被告拆除系爭鐵捲門，是原
    告此部分主張，並非可採。　
　4.原告請求被告將如附圖編號I、F、G所示部分返還予全體共
    有人部分：
　　按公寓大廈之法定空地如約定由特定區分所有權人專用，而
    該特定區分所有權人未依約定使用方法使用，其他區分所有
    權人雖得請求其除去違反約定使用之結果，但在該分管協議
    依法終止前，該特定區分所有權人亦仍有使用該法定空地之
    權利，其他區分所有權人尚不得請求返還該法定空地（最高
    法院103年度台上字第2247號判決意旨參照）。本件原告雖
    得請求被告將如附圖編號I部分之範圍清空，惟共有人間對
    於被告2人將系爭土地作為通廊、通道專用一事既已有默示
    分管契約存在，則在該默示分管契約終止以前，原告即不得
    請求被告返還系爭土地，是認原告請求被告將附圖編號I、F
    、G所示部分返還予全體共有人，並無理由。
五、綜上所述，原告依民法第767條第1項、第821條之規定，請
    求被告將如附圖編號I所示部分清空，為有理由，應予准許
    ；逾此範圍之請求，為無理由，應予駁回。
六、本件事證已臻明確，兩造其餘陳述及所提證據，經審酌後認
    與判決結果不生影響，爰不予逐一論列。
七、訴訟費用負擔依據：民事訴訟法第79條。　　　　　　　  
     
中　　華　　民　　國　　111 　年　　7 　　月　　 5　　日
                  民事第三庭    法　官　許容慈
正本係照原本作成。
如對本判決上訴，須於判決送達後二十日內向本院提出上訴狀。
如委任律師提起上訴者，應一併繳納上訴審裁判費。
中　　華　　民　　國　　111 　年　　7 　　月　　6 　　日
                                書記官  邱佑儒